【裁判字號】    97,上訴,247
【裁判日期】    970916
【裁判案由】    搶奪
【裁判全文】
臺灣高等法院高雄分院刑事判決         97年度上訴字第247號
上  訴  人
即  被  告  乙○○
                    現於另案羈押臺灣高雄看守所
指定辯護人  本院公設辯護人于欣潔
上列上訴人因搶奪案件，不服臺灣高雄地方法院96年度訴字第
4187號中華民國96年12月31日第一審判決（起訴案號：臺灣高雄
地方法院檢察署96年度偵字第21926 號），提起上訴，本院判決
如下：
    主  文
原判決撤銷。
乙○○犯搶奪罪，處有期徒刑肆月，如易科罰金，以新臺幣壹仟
元折算壹日。
    事  實
一、乙○○前於民國95年底因有失眠、幻聽、幻覺、情緒不穩等
    明顯精神症狀而於凱旋醫院住院，直至96年5 月16日出院，
    出院後有去門診，服藥情形不佳，且會胡思亂想，情緒起伏
    不定。嗣因缺錢花用，於96年7 月26日中午12時50分許，仍
    處於輕躁時期，因精神障礙致依其辨識而行為之能力顯著降
    低，乃於高雄市鼓山區○○○路1460巷口處，向甲○○借款
    新台幣（下同）1 萬元未果之際，見甲○○前因中風現正復
    健中，須持拐扙方能行走而有不便，即意圖為自己不法之所
    有，乘甲○○體弱而無法防備之際，擅自伸入甲○○所著褲
    子之右前口袋內奪取現金1,000 元，得手後，隨即轉身離開
    現場。嗣甲○○報警處理，經警於同日下午5 時20分許，在
    高雄市○○區○○街31巷口處發現乙○○，並自其身上扣得
    花用剩餘之贓款400 元，而查獲上情。
二、案經甲○○訴由高雄市政府警察局鼓山分局報告臺灣高雄地
    方法院檢察署檢察官偵查起訴。
    理  由
壹、證據能力部分：按被告以外之人於審判外之陳述，雖不符刑
    事訴訟法第159 條之1 至第159 條之4 之規定，而經當事人
    於審判程序同意作為證據，法院審酌該言詞陳述或書面陳述
    作成時之情況，認為適當者，亦得為證據；另當事人、代理
    人或辯護人於法院調查證據時，知有第159 條第1 項不得為
    證據之情形，而未於言詞辯論終結前聲明異議者，視為有前
    項之同意，刑事訴訟法第159 條第1 項、第159 條之5 分別
    定有明文。本件檢察官、被告於本院審理時，就原審判決所
    引用各項證據（含傳聞證據、非傳聞證據及符合法定傳聞法
    則例外之證據）之證據能力，均表示無意見，並同意引為證
    據（見本院卷第22頁），且於本院言詞辯論終結前，檢察官
    、被告及辯護人對於卷附具有傳聞證據性質之證據，既已知
    其情，均未聲明異議，本院認該具有傳聞證據性質之證據，
    並無任何違法取證之不適當情形，以之作為證據使用係屬適
    當，自得採為認定被告犯罪事實之證據。
貳、實體部分：
一、訊據上訴人即被告乙○○（下稱被告）固供承有於前開時地
    向甲○○取得1 千元之事實不諱，惟矢口否認有搶奪犯行，
    辯稱：錢是他自己從口袋拿出來借我，他因中風不方便，我
    才從他手中拿錢，我沒有從他口袋裡拿錢，他拿3 千元出來
    ，我只有拿走1 千元，我是向甲○○借錢，不是搶奪，且我
    有精神障礙云云。然查：
  (一)上揭犯罪事實，業據被告於原審審理時自白不諱（見原審卷
    第51頁），核與證人即被害人甲○○於警詢指述情節相符（
    見警卷第8-10頁），證人甲○○於偵查中亦具結證稱：被告
    沒有經過我的同意，從我口袋拿出3 千元，並拿走其中的1
    千元，我怕反抗會被他推倒受傷，事後我就報警；他沒有經
    過我同意就拿走我的錢，因為他一開口要向我借1 萬元，但
    我說我沒有錢，他就伸手從我口袋裡面拿出錢拿走1 千元（
    見偵查卷第22-23 頁），嗣於本院審理時復到庭證稱：96年
    7 月26日我沒有同意借給被告1 千，當天1 千元是被告伸手
    從我口袋拿走的，我沒有同意，我身體行動不方便，我追不
    到他，被告伸手進去我的口袋把全部的錢拿出來，他拿走1
    千元，其他的錢又塞回去人就跑了，我沒有同意借他，他拿
    錢就走了（見本院卷第55-56 頁）；且證人甲○○確係手持
    拐杖，行動不便一節，亦經本院當庭勘驗屬實。而證人甲○
    ○與被告並無恩怨，倘非實情，證人甲○○斷無攀誣陷害之
    理，是堪信證人甲○○上開所信為真。
  (二)又被告與甲○○既非熟識，彼此亦不知真實姓名，亦無聯絡
    方式，業經被告與證人甲○○於偵查中陳述明確，並經證人
    甲○○於本院證稱：我也不知道被告家住那裡，被告也不知
    道我家住在那裡，借了怎麼還等語明確（見本院卷第57頁）
    ，被告卻趁甲○○中風行動不便而無力防備之際，單方表示
    欲向甲○○借錢，未待甲○○同意，立即自行從甲○○之褲
    子口袋拿取1,000 元，得手旋即離去，為警於當日下午5時
    20分查獲時，僅剩贓款400 元，亦有扣押物品目錄表、扣押
    筆錄等附卷可憑（見警卷第12-16 頁）。準此，足認被告顯
    係以借用之名，行搶奪之實，其主觀上意圖為自己不法之所
    有甚明。
  (三)此外，並有扣押物品目錄表、贓物認領保管單各1 紙、甲○
    ○當日穿著及手持柺杖照片2 紙等在卷可稽，足認被告原審
    之自白與事實相符。被告嗣於本院翻異前供，辯稱係向證人
    甲○○人借用，並非搶奪云云，顯係避就卸責之詞，不足採
    信。
  (四)綜上所述，本件事證明確，被告乙○○本件搶奪犯行足堪認
    定，應依法論科。
三、核被告乙○○所為，係犯刑法第325 條第1 項之搶奪罪。又
    查被告及辯護人辯稱被告患有雙極性情感異常之精神障礙一
    節，經本院依職權將被告送請財團法人台灣省私立高雄仁愛
    之家附設慈惠醫院作精神鑑定結果，證實：被告乙○○前於
    95年底因有失眠、幻聽、幻覺、情緒不穩等明顯精神症狀而
    於凱旋醫院住院，直至96年5 月16日出院，出院後有去門診
    ，服藥情形不佳，且會胡思亂想，情緒起伏不定，於行為當
    時仍處於輕躁時期，因精神障礙致依其辨識而行為之能力顯
    著降低等情，此亦有該院97年7 月29日97附慈精字第097230
    7 號函及所附精神鑑定報告書1 份在卷足佐（見本院卷第68
    -71 頁），爰依刑法第19條第2 項規定減輕其刑。
四、原審據以論處被告乙○○罪刑，固非無見。惟查，被告乙○
    ○於行為時，仍處於輕躁時期，因精神障礙致依其辨識而行
    為之能力顯著降低等情，原審未予詳查，認被告身心健全，
    致未依刑法第19條第2 項規定減輕其刑，自有未合。被告上
    訴意旨否認犯罪，指摘原判決不當，雖為無理由；惟原判決
    既有上開可議之處，仍難維持，自應由本院將原判決撤銷改
    判。爰審酌被告不知思循正常途徑取得財物，僅因缺錢花用
    ，竟於光天化日之下對體弱之人予以行搶，所為實不足取，
    惟其行搶過程並無傷及被害人，搶奪之金額僅為1 千元，行
    搶後經警查獲贓款400 元而發還被害人，被告並於偵查中將
    其餘600 元返還被害人，業據被害人甲○○於偵查中陳述在
    卷，已填補被害人之損失，被告亦罹有精神障礙及其犯後態
    度等一切情狀，量處如主文第2 項所示之刑，並諭知易科罰
    金之折算標準。
據上論結，應依刑事訴訟法第369 條第1 項前段、第364 條、第
299 條第1 項前段，刑法第325 條第1 項、第19條第2 項、第41
條第1 項前段，判決如主文。
本案經檢察官林應華到庭執行職務。
中    華    民    國    97    年    9     月    16    日
                  刑事第八庭    審判長法  官  洪兆隆
                                      法  官  李政庭
                                      法  官  陳志銘
以上正本證明與原本無異。
如不服本判決應於收受本判決後10日內向本院提出上訴書狀，其
未敘述上訴理由者，並得於提起上訴後10日內向本院補提理由書
狀（均須按他造當事人之人數附繕本）「切勿逕送上級法院」。
中    華    民    國    97    年    9     月    16    日
                                      書記官  盧雅婷
附錄本件判決論罪科刑法條：
中華民國刑法第325條：
意圖為自己或第三人不法之所有，而搶奪他人之動產者，處6 月
以上5 年以下有期徒刑。
因而致人於死者，處無期徒刑或7 年以上有期徒刑，致重傷者，
處3 年以上10年以下有期徒刑。
第 1 項之未遂犯罰之。


司法院資訊處製作；財團法人民間司法改革基金會備份。
